【裁判字號】    96,上,554
【裁判日期】    980224
【裁判案由】    返還價金
【裁判全文】
臺灣高等法院民事判決                   96年度上字第554號
上  訴  人  理得國際股份有限公司
法定代理人  乙○○
訴訟代理人  蔡清福律師
            洪順玉律師
被上訴人    甲○○○ ○○○○○ ○○○○○○○○○○○○○ ○○○○ ○○○
                        TOWN, TORTOLA, BRITISH VIRGIN
法定代理人  丙○○
訴訟代理人  顏光嵐律師
複代理人    陳志偉律師
上列當事人間請求返還價金事件，上訴人對於中華民國96年 1月
29日臺灣桃園地方法院94年度訴字第1008號第一審判決提起上訴
，經本院於98年2月3日言詞辯論終結，判決如下：
    主  文
原判決廢棄。
上訴人應於被上訴人將如附件所示型號ADT-900之Biaxial X-ray
Target Drilling System（即X-ray 雙軸鑽靶機）返還上訴人之
同時，給付被上訴人美金壹拾萬柒仟佰零肆元玖角分。
被上訴人在第一審其餘之訴及其假執行之聲請均駁回。
第一、二審訴訟費用由上訴人負擔十分之八，餘由被上訴人負擔
。
本判決第二項於被上訴人以新臺幣壹佰壹拾伍萬元為上訴人供擔
保後，得假執行。但上訴人得以新臺幣佰肆拾貳萬捌仟柒佰壹
拾肆元為被上訴人供擔保後，免為假執行。
    事  實
甲、上訴人方面：
一聲明：
  (一)原判決廢棄。
  (二)被上訴人在第一審之訴及假執行之聲請均駁回。
二陳述：除與原判決記載相同者外，補稱略以：
  (一)被上訴人向上訴人訂購美國Con  Energy Co.,Ltd.所製造型
    號 ADT-900之 Biaxial X-ray Target Drilling System（
    X-ray 雙軸鑽靶機，下稱系爭鑽靶機），上訴人於民國91年
    10月19日依約交付予被上訴人指定之東莞聯茂電子股份有限
    公司（下稱東莞聯茂公司），經驗收並無瑕疵，且已正常運
    作生產。嗣因東莞聯茂公司之工作環境過熱及工作人員操作
    不當，致發生偏孔等損壞，有92年5月8日、5月16日及6月25
    日工程報單可證，上訴人本於保固義務而到場維修及提出協
    商方案，非謂系爭鑽靶機有瑕疵。依93年12月23日、94年2
    月2日工程報單之記載，系爭鑽靶機生產作業正常。
  (二)縱然上訴人應負責，亦只應負保固責任即修復損害，若無法
    修復，上訴人願更換新機器。系爭機器僅有短暫損壞，惟曾
    修復過，即使無法修復，亦係更換新機器問題。上訴人同意
    換機，除為維護商譽外，亦因被上訴人表示要再買一臺新機
    器，同時換機，故上訴人提供一臺新機器予被上訴人測試，
    然因被上訴人業務量不如預期，故此案延宕。
  (三)被上訴人若強欲解除契約，上訴人則請求返還系爭鑽靶機，
    並為同時履行抗辯，另依民法第253條第3款規定，請求被上
    訴人返還受領系爭鑽靶機後所獲之使用利益，並主張與上訴
    人應返還之價金抵銷。至於被上訴人使用系爭鑽靶機所獲之
    利益，經徵詢中租迪和股份有限公司（下稱中租迪和公司）
    關於系爭鑽靶機之租用價格，以總價美金137,500元 換算為
    新臺幣454萬元， 按租金費率1.7619％計算，每月租金為新
    臺幣79,910元，則自91年10月19日裝機時起算 至94年4月29
    日解除契約時止，被上訴人使用約29個月期間，扣除運回修
    繕4個月及到場維修日總計約1個月期間，被上訴人應返還24
    個月之利益新臺幣1,917,840元。 若依系爭鑽靶機每天產能
    新臺幣15,120元計算，被上訴人使用29個月期間之產值為新
    臺幣9,135,000元，扣除費用新臺幣621萬元，被上訴人獲利
    新臺幣2,925,000元。又若依系爭鑽靶機耐用年數5年計算每
    月折損之價值為美金2,291.667元 ，33個月折損之價值則為
    美金75,625元。
三證據：除援用原審提出者外，補提華立國際集運有限公司提單
  、91年10月19日、92年5月8日、92年5月16日、92年6月25日、
  93年12月23日 及94年2月2日工程報單、94年3月15日電子郵件
  、鑽靶機試機計劃同意書、中租迪和公司函、新辰電子股份有
  限公司函、恆稷電子股份有限公司函、上訴人94年3月4日函等
  影本及財政部所定固定資產耐用年數表為證。
乙、被上訴人方面：
一聲明：上訴駁回。
二陳述：除與原判決記載相同者外，補稱略以：
  (一)上訴人於第二審程序提出主張系爭鑽靶機發生偏孔等損壞係
    因工作環境過熱及工作人員操作不當，又主張同時履行抗辯
    及依民法第259條第3款規定請求被上訴人返還系爭鑽靶機之
    使用對價並主張抵銷，均屬新攻擊、防禦方法，卻未釋明如
    何符合民事訴訟法第447條第1項但書規定， 依同條第3項規
    定，應予駁回。
  (二)系爭鑽靶機於91年10月19日交機後，依原法院卷附每日TEST
    報告及工程報單所載，自92年 5月間起即不斷有維修紀錄，
    其精度均無法達到要求。上訴人主張系爭鑽靶機發生偏孔等
    損壞係工作環境過熱及工作人員操作不當，未據舉證，所提
    92年 6月25日工程報單固載有「請聯茂工程人員在未關機情
    況下，勿自決剪線修機」，然不能證明系爭鑽靶機曾因此損
    壞。另上訴人所提92年 5月16日工程報單固載有：「從以上
    可以看出冷板（常溫）中央基準作業偏差值在規格內」等語
    ，惟僅為92年5月16日之測試紀錄， 此後仍陸續出現偏孔現
    象。另上訴人所提93年12月23日工程報單雖記載「機台觀察
    生產作業正常，無異常現象」，然此僅證明系爭鑽靶機於93
    年12月23日當天無異常現象，其後仍有維修記錄。又依上訴
    人所呈94年2月2日工程報單所載，當天經測試結果，系爭鑽
    靶機固然作業正常，惟仍持續有許多零件須換新或調校，並
    非正常而無瑕疵，上訴人迄未證明系爭鑽靶機之精度穩定性
    已改善完成。被上訴人於92年12月24日曾委由其關係企業臺
    灣聯茂電子股份有限公司（下稱臺灣聯茂公司）與上訴人及
    訴外人浩碩科技股份有限公司（下稱浩碩公司）就系爭鑽靶
    機簽立換機同意書，記載「換機原由：依據本（12）月初機
    台升級之結果仍無法有效驗證機台之精度穩定性，三方決定
    採取換新機方式進行。」等語，益證系爭鑽靶機確實有精度
    穩定性不足之瑕疵。參酌上訴人曾於94年3月4日以傳真函覆
    臺灣聯茂公司稱：「經過多次與原廠折衝，原廠浩碩決定放
    棄換機方案，接受貴公司退機，條件為以設備折舊方式辦理
    （以五年折舊攤提為基準）回收東莞虎門設備，並退還該機
    之殘值USD91,666給貴公司」等語，若系爭鑽靶機於94年2月
    2日已處於正常狀態，而無任何瑕疵，上訴人豈有於94年3月
    4日提出退機及返還殘值方案之理？ 益見系爭鑽靶機確有瑕
    疵且遲遲無法修繕。
  (三)系爭鑽靶機有精度不足等瑕疵，欠缺通常效用，上訴人未能
    舉證證明不可歸責於己， 應依民法第227條規定負不完全給
    付之責。上訴人既無法修復，致被上訴人無法正常生產，又
    於簽立換機同意書後拒不履行，經限期催告後仍未置理，被
    上訴人遂解除換機同意書，並限期催告上訴人補正，但上訴
    人仍拒不履行，被上訴人自得解除系爭鑽靶機之買賣契約，
    請求上訴人返還價金並附加利息。
  (四)本件不適用民法第259條第3款規定，因被上訴人向上訴人購
    買系爭鑽靶機，係受領「買賣標的物財產權之移轉」，而非
    「物之使用」；縱得適用，因系爭鑽靶機之主要功能在於鑽
    孔，其精準度未能恆定，自不具通常效用而無法正常使用，
    何須返還使用對價？縱須返還使用對價，亦應扣除系爭鑽靶
    機故障維修無法使用之期間及於93年 6月至10月間運至浩碩
    公司而未能使用之期間。另上訴人提出之中租迪和公司函所
    稱「租金費率」，係依該公司內部核定利率，經與設備供應
    商議價等綜合條件試算而來，僅適用於融資性租賃案件，且
    該函並非針對本件訴訟所出具，不得據以計算被上訴人使用
    系爭鑽靶機之對價。何況系爭鑽靶機既因瑕疵而不能為正常
    使用，亦不能以正常機器之使用對價做為計算標準。又系爭
    鑽靶機係安裝於大陸東莞聯茂公司，依中華人民共和國企業
    所得稅法實施條例第60條規定，系爭鑽靶機之折舊年限最低
    為10年，按平均法計算，每月折舊應為美金1,145.83元。
三證據：除援用原審提出者外，補提換機同意書、92年6月5日、
  92年6月10日、92年6月12日至13日、92年6月15日、 93年12月
  27日工程報單、最高法院87年度台上字第494號判決、照片4張
  、最高法院59年度台上字第4297號判決、中華人民共和國企業
  所得稅法實施條例節本等影本為證。
丙、本院依職權函詢中租迪和公司關於租金費率1.7619％如何計
    算。
    理  由
一按當事人不得於第二審程序提出新攻擊或防禦方法，但對於在
  第一審已提出之攻擊或防禦方法為補充者，或如不許其提出顯
  失公平者，不在此限，民事訴訟法第447條第1項第3款、第6款
  定有明文。本件被上訴人起訴主張上訴人出售之系爭鑽靶機有
  可歸責於上訴人之瑕疵，上訴人於原審已抗辯系爭鑽靶機並無
  瑕疵，嗣於第二審程序再抗辯系爭鑽靶機發生偏孔等損壞係因
  工作環境過熱及工作人員操作不當等情，核係對於原審已提出
  之攻擊或防禦方法為補充，另被上訴人既主張解除契約，請求
  返還系爭鑽靶機，則上訴人為同時履行抗辯，請求被上訴人返
  還系爭鑽靶機及其使用對價並主張抵銷，係屬契約解除時當事
  人雙方回復原狀之權利義務，如不許其提出顯失公平，爰均准
  許其提出。
二被上訴人主張：兩造於91年 5月14日簽立訂購合約書（下稱系
  爭訂購合約），約定被上訴人向上訴人訂購系爭鑽靶機１台，
  被上訴人已於91年5月21日付清價金美金137,500元。系爭鑽靶
  機於91年10月19日交機後， 自92年5月間起陸續發現偏孔等瑕
  疵，嚴重影響生產進度，經通知上訴人多次檢修，仍無法完全
  改善其精度穩定性，被上訴人遂於92年12月24日委由其關係企
  業臺灣聯茂公司與上訴人及訴外人浩碩公司協商換機，然未據
  上訴人履行。系爭鑽靶機欠缺通常效用，上訴人應負不完全給
  付責任，被上訴人曾發函限期催告上訴人補正，亦未據上訴人
  補正，系爭訂購合約業經被上訴人依法解除， 依民法第259條
  第2款規定， 上訴人應負回復原狀之義務， 返還價金美金
  137,500元 及自受領時即91年5月21日起按年利率5％計算之利
  息，上訴人主張被上訴人應返還使用系爭鑽靶機之利益，並為
  抵銷，實無依據等情，求為判命上訴人給付美金137,500元 及
  自91年5月21日起至清償日止按年利率5％計付利息之判決。
三上訴人則辯稱：系爭鑽靶機並無瑕疵，係因東莞聯茂公司之工
  作環境過熱及工作人員操作不當，致發生偏孔等損壞，上訴人
  本於保固義務予以維修及提出協商方案，非謂系爭鑽靶機有瑕
  疵。縱然上訴人應負責，亦只應負保固責任即修復損害，或於
  無法修復時更換新機器。系爭鑽靶機曾短暫損壞，亦曾經修復
  ，上訴人答應換機，係為維護商譽。若被上訴人解除契約，上
  訴人亦請求返還系爭鑽靶機，並為同時履行抗辯，另依民法第
  253條第3款規定，請求被上訴人返還受領系爭鑽靶機後所獲之
  使用利益新臺幣1,917,840元， 並主張與上訴人應返還之價金
  抵銷等語。
四兩造不爭執事項（參見本院卷第197至199頁之97年12月11日準
  備程序筆錄）：
  (一)兩造於91年5月14日簽立系爭訂購合約， 由被上訴人向上訴
    人訂購系爭鑽靶機1台，價金為美金137,500元，約定保固期
    1年。被上訴人已於91年5月21日，由其華僑銀行國際金融業
    務分行帳戶，匯美金137,500元至上訴人指定之模里西斯Con
    Energy Co.,Ltd. 設於彰化商業銀行國際金融業務分行之第
    0000-00-00000-0號帳戶。
  (二)被上訴人係於英屬維京群島設立登記之外國法人，與台灣聯
    茂公司及東莞聯茂公司為關係企業（台灣聯茂公司100%投資
    國外一家公司，國外公司再投資被上訴人，被上訴人再投資
    東莞聯茂公司）。上訴人於91年10月19日依約將系爭鑽靶機
    交付被上訴人指定之東莞聯茂公司收受並安裝完成。系爭訂
    購合約並未約定系爭鑽靶機於鑽孔作業上應達到如何之精準
    程度。
  (三)上訴人交付之系爭鑽靶機經東莞聯茂公司啟用運轉後，陸續
    發現有偏孔等多項瑕疵，經被上訴人通知上訴人，上訴人指
    示訴外人丁○○、戊○○前往東莞聯茂公司處理系爭鑽靶機
    功能缺失問題。丁○○、戊○○簽認之每日TEST報告皆記載
    系爭鑽靶機之精準度誤差值 經測試 並無法達到設備精準度
    0.025mm 標準，報告結論欄分別記載系爭鑽靶機有：「右邊
    鑽頭校正時，孔邊留有殘鋼，難校正準確」、「用個別重心
    鑽靶時，第三孔不能鑽，而且經常死機」（92年6月8日每日
    TEST報告）、「晚班與日班的數據相差好大」（92年6月9日
    每日TEST報告）、「鑽孔後第三孔偏孔，重複5/18、5/27、
    6/4、6/8之異常，客服人員無法改善」、「鑽靶採用手動排
    料命令時，導致死機」（92年6月10日每日TEST報告）、「
    X-ray中央基准鑽靶仍然不能達到要求」（92年6月11日、92
    年7月2日、92年7月3日每日TEST報告）、「中央基准精度達
    不到我司，至今仍不能用中央基准持續作業」 （92年6月17
    日、92年6月20日、92年6月21日每日TEST報告）、「層偏測
    量值與實際層偏值相差很大，故其設定功能無效，客服人員
    無法解釋，待明日重新調試」（92年6月17日每日 TEST報告
    ）、「右邊X-ray TUBE損壞，經維修仍只能單孔作業」（92
    年6月18日每日TEST報告）、「右邊X-ray TUBE 損壞，經更
    換仍只能單孔作業」（92年6月19日每日TEST報告） 等效用
    上之缺失，上開每日TEST報告，除92年7月3日及92年7月2日
    之報告經丁○○簽名卻略載未參與測試者外，其餘經丁○○
    簽名確認及以「理得：戊○○」名義簽名確認。上訴人於92
    年5月8日至94年2月2日期間出具經丁○○、戊○○簽認之維
    修系爭鑽靶機之工程報單，92年5月8日工程報單建議欄記載
    ：「待明日確定攝氏30度板溫對X-ray 中央基准精確度之影
    響。」、 92年5月16日工程報單記載：「從以上可以看出冷
    板（常溫）中央基准作業偏差值在規格內，（要求用標準靶
    標作業）。」、 92年5月19日工程報單欄記載：「目前可生
    產。」、92年6月5日工程報單記載：「昨晚做板發現鑽第三
    孔偏孔。」、 92年6月10日工程報單記載：「客戶反應鑽後
    有偏孔現象，…左邊有偏孔現象，待星期四處理。」、92年
    6月12、13日工程報單記載：「處理現象： 第三孔偏孔。
    修正中央基准作業的精準度。板上有留銅帽。」、92年
     6月13日工程報單記載：「反映昨天中央基準作業偏差太大
    。」、 92年6月25日工程報單記載：「請聯茂工程人員在未
    關機情況下，勿自決剪線修機。」、93年12月23日工程報單
    欄記載：「機台觀察生產作業正常，無異常現象。」、93年
    12月27日工程報單記載：「1.左右兩邊的spindle 都卡死，
    用手板移鑽嘴都無法轉動。拆下左右的 spindle，需帶回
    公司檢查維修。」、94年2月2日工程報單記載：「左邊更
    換新品spindle。左邊CCD中心校正。標準校正板測試鑽
    靶作業正常。」等語。
  (四)被上訴人於 92年12月24日 曾委由台灣聯茂公司與上訴人及
    Con Energy Co.,Ltd. 在臺灣總經銷商浩碩公司就系爭鑽靶
    機簽立換機同意書， 其中第2條記載：「換機原由：依據本
    (12）月初 機台升級之結果仍無法有效驗證機台之精度穩定
    性，三方決定採取換新機方式進行」等語。
  (五)台灣聯茂公司委託嘉瑞國際法律事務於94年 2月16日函請上
    訴人於94年 3月中旬前完成系爭鑽靶機更換新機相關事宜，
    該函說明第2項記載 ：「茲據右開當事人委稱：『緣本公司
    向理得國際股份有限公司購買其代理浩碩公司出售之 X-ray
    雙軸鑽靶機（型號ADT-900）乙台， 惟因機台品質瑕疵，經
    歷多次修繕，仍無法通過驗收。為此，三方於92年12月24日
    達成協議，由理得公司與浩碩公司負責於93年 2月將全新機
    台運交本公司東莞廠，以更換無法使用之瑕疵機台…』」等
    語。
  (六)上訴人於94年3月4日傳真函覆台灣聯茂公司，表示：「…原
    廠浩碩決定放棄換機方案，接受貴公司退機，條件為以設備
    折舊方式辦理（以五年折舊攤提為基準）回收東莞虎門設備
    ，並退還該機之殘值USD91,666給貴公司」等語。
  (七)被上訴人委請律師於94年4月29日以臺北法院郵局第241號存
    證信函催告上訴人，限上訴人於函到後１個月內依債之本旨
    為補正，逾期未補正則解除契約。上訴人於94年5月2日收受
    該存證信函，但未於期限內補正。
五兩造爭執要點及本院之判斷
  (一)系爭鑽靶機是否欠缺通常效用？被上訴人以上訴人未於催告
    期限內補正，依不完全給付之法律關係解除系爭訂購合約，
    有無理由？
    系爭鑽靶機於91年10月19日交付裝機後， 自92年5月18日起
    陸續因鑽孔精準度未達標準等異常情形，屢請上訴人維修（
    詳見兩造不爭執事項(三)），依兩造於92年12月24日就系爭鑽
    靶機簽訂之換機同意書第2條記載「換機原由：依據本 (12)
    月初機台升級之結果仍無法有效驗證機台之精度穩定性，三
    方決定採取換新機方式進行」等語，可知系爭鑽靶機歷經半
    年之維修後，仍無法達到穩定之精準度。兩造簽訂換機同意
    書後，被上訴人主張：系爭鑽靶機經送回原廠浩碩公司後，
    又原機送還被上訴人，被上訴人遂解除換機之約定等情，固
    為上訴人所不爭執（參見本院卷第87頁之97年6月5日準備程
    序筆錄、第89頁之97年7月9日準備程序筆錄），惟上訴人於
    94年3月4日向台灣聯茂公司表示放棄換機方案而接受被上訴
    人折舊退機等語（詳見兩造不爭執事項(六)），上訴人所提94
    年3月15日電子郵件且記載「… 我們統計光是零件成本不含
    人工費用就花費高達NT $621,328以上，… 就供應商而言也
    是相當之損失，所以希望貴廠能在兩種折舊方式…取得一平
    衡點來計算機台殘值，並考慮當時此機台我方所付出之維修
    成本，達成一合理的解決方案…」等語（參見本院卷第83頁
    ），可知系爭鑽靶機於被上訴人解除換機約定後，其精度穩
    定性仍未改善，上訴人應係考量維修成本過高，而向被上訴
    人提議接受折舊退機。至於上訴人雖主張系爭鑽靶機係因東
    莞聯茂公司之工作環境過熱及工作人員操作不當，致發生偏
    孔等損壞等語，然所提出之92年5月8日、 92年5月16日及92
    年6月25日工程報單（參見本院卷第62至64頁） 並未有此記
    載，且依上訴人陳稱：上訴人就系爭鑽靶機所負保固責任，
    係在正常使用而損壞時，上訴人應負責修復，上訴人決定退
    機時未表示系爭鑽靶機之損壞不在保固範圍內，維修亦未收
    費等語（參見本院卷第67頁之97年 2月13日準備程序筆錄、
    第54頁之97年1月10日準備程序筆錄）， 可見系爭鑽靶機發
    生偏孔等損壞難認可歸責於被上訴人。綜上，上訴人出售之
    系爭鑽靶機確實欠缺精度穩定性，上訴人因未能予以改善，
    致先有換機之合意、後有退機之提議，應認系爭鑽靶機有減
    少其通常效用之瑕疵，其瑕疵難認非可歸責於上訴人。故被
    上訴人主張上訴人應負不完全給付責任，經於94年4月29 日
    限期請上訴人依債之本旨為補正，因上訴人逾期仍未補正，
    已解除系爭訂購合約等情，為有理由。
  (二)上訴人請求返還系爭鑽靶機，並主張同時履行抗辯，及依民
    法第259條第3款規定請求被上訴人給付系爭鑽靶機之折舊價
    金，並主張抵銷，有無理由？
    1.按「契約解除時，當事人雙方回復原狀之義務，除法律另
      有規定或契約另有訂定外，依左列之規定：一由他方受領
      之給付物，應返還之。二受領之給付為金錢者，應附加自
      受領時起之利息償還之。三受領之給付為勞務或為物之使
      用者，應照受領時之價額， 以金錢償還之。…」 民法第
      259條第1款至第3款定有明文； 又當事人因契約解除而生
      之相互義務，依同法第261條準用第264條之規定，於他方
      當事人未為對待給付前，得拒絕自己之給付。系爭訂購合
      約既經被上訴人解除，被上訴人依民法第259條第2款規定
      ，請求上訴人返還價金及自91年 5月21日受領時起之利息
      ，為有理由；而被上訴人依同條第１款規定請求被上訴人
      返還系爭鑽靶機，並為同時履行抗辯，亦有理由。又買賣
      契約解除時，受領價金者既應附加自受領時起之利息償還
      之，相對而言，受領標的物者亦應照受領時之價額以金錢
      償還之。故買受人受領標的物已使用相當期間，於買賣契
      約解除後，應估計與租金額相當之金錢返還出賣人（最高
      法院78年台上第611號判決意旨可資參照）。 系爭訂購合
      約未就契約解除時雙方回復原狀之義務為特別約定，則上
      訴人請求被上訴人返還受領系爭鑽靶機後所獲之使用利益
      ，並主張與上訴人應返還之價金抵銷，亦有理由。
    2.其次，系爭鑽靶機固然因欠缺精度穩定性，不時發生偏孔
      情形，然於91年10月19日交付裝機後， 自92年5月18日起
      始陸續發生異常情形，而依兩造各自提出之每日TEST報告
      及工程報單所示，其異常情形大致集中於92年5月下旬至7
      月上旬之間及93年11月中旬至12月之間（詳見兩造不爭執
      事項(三)），此外則未見維修紀錄，則被上訴人應僅於該前
      後約4個月期間無法正常使用系爭鑽靶機。 又上訴人主張
      系爭鑽靶機曾運回修繕4個月（參見本院卷第156頁之97年
      10月29日準備程序筆錄），為被上訴人所不爭執（參見本
      院卷第162頁之民事辯論意旨續(三)狀）， 則被上訴人於此
      期間自無法使用系爭鑽靶機。是扣除被上訴人不能使用及
      不能正常使用系爭鑽靶機之期間共計約8個月之外， 被上
      訴人應仍得就系爭鑽靶機使用收益，被上訴人亦陳稱其確
      曾使用系爭鑽靶機從事生產（參見本院卷第53頁之97年1
      月10日準備程序筆錄）。故上訴人主張被上訴人應就91年
      10月19日交付裝機起 至94年4月29日解除契約止約30個月
      （按上訴人誤算為29個月）期間，扣除被上訴人不能使用
      及不能正常使用期間，返還使用系爭鑽靶機所獲之利益，
      為有理由。
    3.至於被上訴人使用系爭鑽靶機之利益，應參考系爭鑽靶機
      使用期間耗盡之價值及租用系爭鑽靶機之對價計算之。經
      查，關於系爭鑽靶機計算折舊之年數，兩造之主張雖不同
      ，但均按平均法計算折舊。被上訴人雖主張系爭鑽靶機之
      折舊年數應依中華人民共和國企業所得稅法實施條例第60
      條「除國務院財政、稅務主管部門另有規定外，固定資產
      計算折舊最低年限如下：…(二)飛機、火車、輪船、機器、
      機械和其他生產設備，為10年。…」之規定（參見本院卷
      第195頁）， 定為10年等語，然該規定將「飛機、火車、
      輪船、機器、機械和其他生產設備」之最低折舊年限均定
      為10年，分類過於粗略，尚難遽認適用於系爭鑽靶機。而
      上訴人主張系爭鑽靶機之折舊年數應以財政部所定固定資
      產耐用年數表第3類第11項「有電腦控制之工具機」 之耐
      用年數5年（參見本院卷第214頁）為準等語，核其分類與
      系爭鑽靶機使用手冊記載系爭鑽靶機係以電腦判定及建立
      靶標影像中心座標之特性（參見外放之系爭鑽靶機使用手
      冊第1章設備的特性及規格概述） 相符，且經分別按耐用
      年數5年、10年計算系爭鑽靶機每月折損之價值， 分別為
      美金2,291.667元（137,000÷5÷12＝2,291.667）、美金
      1,145.83元（137,000÷10÷12＝1,145.83）， 亦以按耐
      用年數5年計算之結果， 較接近上訴人所提中租迪和公司
      函就約與系爭鑽靶機同價格之X-ray 鑽靶機所計算之每月
      租金新臺幣79,910元（約美金2,420.195元）（ 參見本院
      卷第169、170頁），故系爭鑽靶機計算折舊之耐用年數宜
      以5年為準，而依此計算其每月折損之價值美金2,291.667
      元，應可認為相當於被上訴人每月使用系爭鑽靶機所獲之
      利益。從而，自91年10月19日系爭鑽靶機交付裝機時起至
      94年4月29日被上訴人解除契約時止約30個月， 扣除被上
      訴人不能使用及不能正常使用系爭鑽靶機之期間約 8個月
      後，被上訴人應返還於22個月期間使用系爭鑽靶機所獲之
      利益為美金50,416.674元（2,291.667×22＝50,416.674
      ），上訴人主張於此範圍內與上訴人應返還之價金抵銷，
      為有理由。
    4.被上訴人請求上訴人返還價金美金137,500元及自91年5月
      21日受領時起之利息，因上訴人主張同時履行抗辯，其利
      息應計至上訴人請求被上訴人返還使用系爭鑽靶機所獲利
      益之末日即契約解除日之94年4月29日為止， 期間35個月
      又9日之利息共美金20,221.604元（137,500×5%÷12×35
      ＋137,500 ×5%  ÷365 ×9 ＝20,052.083＋169.521 ＝
      20,221.604）， 連同價金美金137,500 元 共計美金
      157,721.604元，扣除上訴人主張抵銷之美金50,416.674
      元，上訴人尚應返還被上訴人美金107,304.93元
      （157,721.604－50,416.674＝107,304.93）。
六綜上所述，被上訴人依解除契約回復原狀之法律關係，請求上
  訴人返還美金107,304.93元，上訴人則為同時履行抗辯，請求
  被上訴人返還系爭鑽靶機，均有理由，應予准許；被上訴人逾
  此之請求，為無理由，應予駁回。被上訴人敗訴部分，其假執
  行之聲請失所附麗，應併予駁回。原審為上訴人敗訴之判決，
  並為假執行之宣告，尚有未洽，上訴意旨求予廢棄改判，為有
  理由。又兩造分別陳明願供擔保，為准免假執行，經核並無不
  合，爰併分別酌定相當金額宣告之。
七本件事證已臻明確，兩造其餘攻擊、防禦方法經逐一審酌後，
  認與判決結果不生影響，無再論述之必要，附予敘明。
八據上論結，本件上訴為有理由。依民事訴訟法第450條、 第79
  條，判決如主文。
中    華    民    國    98    年    2     月    24    日
                    民事第九庭
                        審判長法  官  黃熙嫣
                              法  官  鄭傑夫
                              法  官  林玲玉
正本係照原本作成。
如不服本判決，應於收受送達後20日內向本院提出上訴書狀，其
未表明上訴理由者，應於提出上訴後20日內向本院補提理由書狀
（均須按他造當事人之人數附繕本）上訴時應提出委任律師或具
有律師資格之人之委任狀；委任有律師資格者，另應附具律師資
格證書及釋明委任人與受任人有民事訴訟法第466條之1第 1項但
書或第2項（詳附註） 所定關係之釋明文書影本。
中    華    民    國    98    年    2     月    27    日
                              書記官  倪淑芳
附註：
民事訴訟法第466條之1（第1項、第2項）：
對於第二審判決上訴，上訴人應委任律師為訴訟代理人。但上訴
人或其他法定代理人具有律師資格者，不在此限。
上訴人之配偶、三親等內之血親、二親等內之姻親，或上訴人為
法人、中央或地方機關時，其所屬專任人員具有律師資格並經法
院認為適當者，亦得為第三審訴訟代理人。


司法院資訊處製作；財團法人民間司法改革基金會備份。
